【裁判字號】    97,易,699
【裁判日期】    970514
【裁判案由】    違反健康食品管理法
【裁判全文】
臺灣臺北地方法院刑事判決               97年度易字第699號
聲  請  人  臺灣臺北地方法院檢察署檢察官
被      告  甲○○
上列被告因違反健康食品管理法案件，經檢察官聲請以簡易判決
處刑（96年度偵字第23550號、第23551號），本院認為不宜以簡
易判決處刑，改依通常程序審理，判決如下：
    主  文
甲○○違反食品非依健康食品管理法之規定，不得廣告為健康食
品之規定，處有期徒刑月，如易科罰金，以銀元佰元即新臺
幣玖佰元折算壹日，減為有期徒刑壹月又拾伍日，如易科罰金，
以銀元佰元即新臺幣玖佰元折算壹日。緩刑貳年。
    事  實
一、甲○○於民國94年間，為美商好時威生化科技股份有限公司
    臺灣分公司（設臺北市大安區○○○路○段100號5樓，下稱
    好時威臺灣分公司，代表人乙○○）之顧問，因執行業務，
    明知好時威公司所銷售之「普立諾斯」產品，並未依健康食
    品管理法之規定，向主管機關申請查驗許可為健康食品，即
    於94年間某日，提供臺灣見證人資料予美商好時威總公司，
    由美商好時威總公司在全球資訊網（http://www.gohealthw
    ay.com；http://www.2003healthbay.com）網頁上刊載：「
    范玉華53歲退休公務人員高血脂患者，第1次健康檢查血脂
    數為628，....94 年初我接觸到好時威的產品得知其中11項
    普立諾斯可補充體氮，.... 抱著姑且一試的心理，3 月15
    日健康檢查，29日報告出爐，血脂數628，普立諾斯每月1瓶
    ，3個月後的7、8月再次檢查驗血，血脂數降為510... 於是
    繼續服用，並配合醫生開的藥，且調整飲食多運動，沒想到
    效果神速... 10月18日屏東醫院的健康檢查紀錄，竟然只有
    153之內，...。」、「鄒賜貞（為父親作見證）因爸爸微血
    管脆弱，一碰到皮下微血管就破裂，... 經他介紹美商好時
    威公司的產品後，讓爸爸服用，... 1瓶服用10天，3 瓶後
    中聽（應為重聽）症狀完全改善，黑青狀況也改善了7 成
    ...。」、「徐黃阿娥65歲，...60 歲左右心臟悶痛、坐骨
    神經及膝蓋骨質疼痛，....8 月經吳小姐介紹好時研發之普
    立諾斯，3個月後，發現心臟及坐骨神經感覺有愈來愈好的
    趨勢，到現在也漸漸好轉....。」、「陳曾素英63歲，自92
    年1月2日開始服用普立諾斯，每次服用3顆，並配合青春，
    之後不僅精神變得比較好，黑斑也漸漸的淡化，且不容易感
    冒，... 斑白的頭髮竟慢慢長出黑色的頭髮，真是太神奇了
    ....。」等內容之廣告，向不特定消費者宣稱「普立諾斯」
    產品具有降低血脂數、改善微血管、聽力、心臟悶痛、坐骨
    神經痛之症狀，並可使黑斑淡化，長出黑色頭髮之特定保健
    功效。又美商好時威全球資訊網頁上之廣告中除刊載上開內
    容之外，又載有「產品介紹-普立諾斯Prenorex美國科學家
    發現：一氧化氮可舒張血管，促進血液循環」、「普立諾斯
    ，它可補充您體內的一氧化氮」、「一氧化氮（NO）能疏通
    血管，消除沉積在血管壁造成硬化的因素，從而提高血管的
    彈性；能淨化血液，顯著降低甘油脂；增強心肌功能，擴張
    血管，促進血液循環，預防高血壓、心肌梗塞，改善心律不
    整…」等內容之廣告，向不特定消費者宣稱「普立諾斯」產
    品具有特定之保健功效。
二、案經臺灣臺北地方法院檢察署檢察官自動檢舉聲請簡易判決
    處刑，本院認為不宜以簡易判決處刑，改依通常程序審理。
    理  由
一、程序事項：被告以外之人於審判外之言詞或書面陳述，除法
    律有規定者外，不得作為證據，刑事訴訟法第159條第1項固
    有明文；惟被告以外之人於審判外之陳述，雖不符同法第15
    9條之1至之4規定，而經當事人於審判程序同意作為證據，
    法院審酌該言詞陳述或書面陳述作成時之情況，認為適當者
    ，亦得為證據。又當事人、代理人或辯護人於法院調查證據
    時，知有第159條第1項不得為證據之情形，而未於言詞辯論
    終結前聲明異議者，視為有前項之同意，同法第159條之5亦
    定有明文。本件被告於本院審判程序中對於本案相關證人於
    偵查中之證述暨其他相關具傳聞性質之證據資料之證據能力
    ，均表示沒有爭執，且迄於言詞辯論終結前亦未聲明異議。
    本院審酌本案證人之陳述及證據資料作成時之情況，核無違
    法取證或其他瑕疵，認為以之作為證據為適當，前述證人於
    審判外之陳述及相關證據資料，自得做為證據。
二、訊據被告甲○○矢口否認有何違反健康食品管理法之犯行。
    辯稱：伊擔任顧問，沒有從事什麼業務，分獎金的部分伊沒
    有，伊又不是經銷商，公司有時委託一些事情，因為伊在國
    外跟老闆很熟，伊沒有說到幫誰傳真，伊確實沒有傳真云云
    。經查：
    (一)被告甲○○為好時威臺灣分公司之顧問，並由總公司委託
      被告看管公司，會有業績壓力，在臺灣沒有給被告薪資，
      但有領車馬費，總公司是透過大陸那邊支付被告薪資，被
      告有時會與美國方面聯絡，但是不知道他們聯絡何事，被
      告會跟經銷商聯絡關於電腦的事、獎金的事，有時候獎金
      計算在美國，有時經銷商會有一些問題，被告會跟經銷商
      解釋等情，業據證人乙○○證述綦詳（見本院卷第29頁背
      面、第30頁），是被告於擔任好時威臺灣分公司顧問時，
      兼有業務執行及經銷商與好時威總公司之聯繫事宜，應可
      認定。又「普立諾斯」未依健康食品管理法之規定向中央
      主管機關申請查驗登記並發給許可證書，以及美商好時威
      公司在94年間以上開見證人見證之方式，在其全球資訊網
      頁中刊登如上述內容之廣告等情，亦為好時威臺灣分公司
      代表人之證人乙○○及顧問即被告甲○○坦承在卷，並有
      網頁列印資料在卷可參（見本院卷第28頁、偵字第23843
      號卷第23至24頁、臺灣高等法院96年度上易字第1159號卷
      96年7月4日審理筆錄）。
    (二)被告於本院審理時固以前詞置辯，然查，被告於臺灣高等
      法院96年度上易字第1159號案件審理時自承：經銷商有請
      我傳真一些資料給美國總公司，我常不在公司，有時剛好
      碰到我時，他們認識我，請我傳真一些資料，但傳的內容
      我忘記了，之前公司的執行長都是總經理；見證資料有些
      是經銷商提供給我們，我們轉給總公司。轉資料去美國時
      ，不需要讓負責人乙○○知道，我可以直接跟美國董事聯
      絡。忠孝東路是乙○○跟我弟弟租房子，當時他們找我做
      業務。經銷商跟我說美國有要徵求見證人，所以請我幫忙
      傳，傳真資料不需要經過臺灣的負責人同意，他們自己傳
      真也可以，廣告上面都有網址、電話等語（見臺灣高等法
      院96年度上易字第1159號卷第52至54頁）；另被告於本院
      95年度易字第2653號案件審理時亦供稱：上開刊在好時威
      全球資訊網頁中之見證人資料，係由臺灣經銷商提供予好
      時威臺灣分公司後，再由臺灣公分司提供予美國總公司製
      作（見本院95年度易字第2653號卷第56頁），是上開具有
      特定之保健功效之見證人見證內容，應為被告將經銷商所
      提供內容轉送美國總公司製作上開網頁無訛，則被告於本
      院審理時翻異前詞，改稱沒有傳真資料云云，自非可採。
    (三)按「本法所稱健康食品，係指提供特殊營養素或具有特定
      之保健功效，特別加以標示或廣告，而非以治療、矯正人
      類疾病為目的之食品。」、「食品非依本法之規定，不得
      標示或廣告為健康食品。」、「食品標示或廣告提供特殊
      營養素或具有特定保健功效者，應依本法之規定辦理之。
      」，健康食品管理法第2條、第6條第1項、第2項分別定有
      明文。是健康食品管理法係以標示或廣告「提供特殊營養
      素」或「具有特定保健功效」之食品為規範對象，從而同
      法第6條第1項「食品非依本法之規定，不得標示或廣告為
      健康食品。」之規定，當包括標示或廣告「提供特殊營養
      素」或「具有特定保健功效」之情形，而非僅規範使用「
      健康食品」一詞之行為。本件好時威在全球資訊網頁所刊
      登之上開廣告，雖非係直接於產品標示或廣告上稱「普立
      諾斯」為「健康食品」或「具有特定療效」，但其以見證
      人現身說明服用後分別產生降低血脂數，改善微血管、聽
      力、心臟悶痛、坐骨神經痛等症狀，且有使黑斑淡化，長
      出黑色頭髮之效果，已足以使不特定社會大眾經由該見證
      人現身說法之廣告內容，產生「普立諾斯」為具有上開各
      種「特定保健功效」之食品；又依卷附美商好時威全球資
      訊網頁列印資料所載「產品介紹-普立諾斯Prenorex美國
      科學家發現：一氧化氮可舒張血管，促進血液循環」、「
      普立諾斯，它可補充您體內的一氧化氮」、「一氧化氮（
      NO）能疏通血管，消除沉積在血管壁造成硬化的因素，從
      而提高血管的彈性；能淨化血液，顯著降低甘油脂；增強
      心肌功能，擴張血管，促進血液循環，預防高血壓、心肌
      梗塞，改善心律不整…」等語（見偵字第23843號卷第21
      、26頁），是否構成特定之保健功能之特定廣告內容，應
      就該資訊傳遞媒介為整體觀察，上開好時威公司全球資訊
      網頁所刊載內容，係以點擊方式可進入該網頁各項資訊查
      看，而於核閱該產品說明、見證人陳述及一氧化氮效用說
      明後，確有使人產生服用該產品後，能產生一氧化氮進而
      達到保健功能之廣告效果，足見該廣告確已敘及普立諾斯
      可補充體內一氧化氮。依健康食品管理法第2條、第6條第
      1項、第2項規定，自仍應依健康食品管理法之規定申請許
      可，始得為之。
    (四)被告因執行好時威臺灣分公司之業務，明知該公司之「普
      立諾斯」產品，並未依健康食品管理法之規定向中央主管
      機關申請查驗登記並發給許可證書，卻將臺灣經銷商所提
      供之上開見證人資料交予美國總公司，由美國總公司負責
      網頁製作之工程師刊登於全球資訊網站上，並以此種見證
      廣告之方式，宣稱「普立諾斯」為具有「補充體內一氧化
      氮」、「一氧化氮（NO）能疏通血管，消除沉積在血管壁
      造成硬化的因素，從而提高血管的彈性」、「降低血脂數
      ，改善微血管、聽力、心臟悶痛、坐骨神經痛等症狀，且
      有使黑斑淡化，長出黑色頭髮」之特定保健功效之食品，
      使包含臺灣地區在內之不特定民眾得以共聞共見，其違反
      健康食品管理法第6條第2項之規定至為明確。
    (五)綜上所述，本件被告違反健康食品管理法之犯行事證明確
      ，洵堪認定。
三、論罪科刑部分：
    (一)被告行為後，刑法於94年1月7日修正通過，於94年2月2日
      公布，並於95年7月1日施行。按行為後法律有變更者，適
      用行為時之法律，但行為後之法律有利於行為人者，適用
      最有利於行為人之法律，現行刑法第2條第1項訂有明文。
      上開被告行為時之刑法第33條第5款規定：罰金為1元以上
      。而95年7月1日公布施行之刑法第33條第5款規定：罰金
      為新臺幣1000元以上，比較新、舊法之結果，被告行為時
      之舊法對其較為有利。
    (二)又本件聲請簡易判決處刑書第2頁第11行以下之文字，其
      中「又載有：【普立諾斯-產品介紹…普立諾斯可促進人
      體自身產生一氧化氮，一氧化氮使人們遠離心臟病、高血
      壓、腦中風，一氧化氮還可以預防動脈粥樣硬化並能顯著
      的降低膽固醇，是您心腦血管的最佳保健珍品】等語，並
      於同一網頁上刊載：【一氧化氮疏通您十萬哩長的血管，
      不可思議的奇蹟…保持維護心臟的冠狀動脈暢開、防止過
      多的血凝血土阻塞造成心臟病和中風、幫助腦部血液流通
      以增進長期記憶力、降低膽固醇防止LDL氧化、幫助調節
      胰島素分泌…。】等內容」部分，該段文字之記載，係在
      中華民國經貿企業文化協會所有之臺灣產業消費網（http
      ://ettcca.so-buy.com/front/bin/ptdetail.phtml?Pal?
      Part = prenorex；http://0000000000.886.info /new_p
      age_13.htm）網頁上所刊載，而非美商好時威總公司在全
      球資訊網所刊載之內容，有臺北市政府衛生局94年5月17
      日函及所附監控違規網路廣告監測紀錄表、網頁列印內容
      附卷可稽（見偵字第8708號卷第1至2頁、第4至16頁），
      此部分應屬誤載，爰依聲請簡易判決意旨所述之美商好時
      威總公司在全球資訊網內容，更正如犯罪事實欄一所示（
      見偵字第23843號卷第21、26頁），併此敘明。
    (三)核被告所為係違反健康食品管理法第6條第2項之規定，而
      應依同法第21條第1項之規定論處。又查，上開網頁中之
      廣告內容，一經製作上網後，如未經取下或刪除，即持續
      存在於網頁中，不特定之民眾透過網址即可點閱，與一般
      傳統刊登廣告是分次進行之情形不同，而非多次廣告行為
      ，為實質上一罪。爰審酌被告犯罪之動機、目的、手段、
      品行、智識程度、所生危害及犯罪後之態度等一切情狀，
      分別量處如主文所示之刑。又被告行為後，刑法第41條亦
      於上開期日修正，罰金罰鍰提高標準條例第2條亦於95年5
      月17日修正刪除。而被告於行為時之刑法第41條第1項前
      段規定：犯最重本刑為5年以下有期徒刑以下之刑之罪，
      而受6個月以下有期徒刑或拘役之宣告，因身體、教育、
      職業、家庭之關係或其他正當事由，執行顯有困難者，得
      以1元以上3元以下折算1日，易科罰金」，又依95年5月17
      日修正前罰金罰鍰提高標準條例第2條規定，就其原定數
      額提高為100倍折算1日，則被告行為時之易科罰金折算標
      準，應以銀元300元折算1日，經折算為新臺幣後，應以新
      臺幣900元折算為1日；惟94年2月2日修正公布之刑法第41
      條第1項前段則規定：犯最重本刑為5年以下有期徒刑以下
      之刑之罪，而受6個月以下有期徒刑或拘役之宣告者，得
      以新臺幣1千元、2千元或3千元折算1日，易科罰金。是比
      較修正前、後之易科罰金折算標準，以94年2月2日修正公
      布前之刑法規定，較有利於上開被告。爰依修正前刑法第
      41 條第1項前段、修正前罰金罰金提高標準條例第2條等
      規定，諭知易科罰金之折算標準。又被告犯罪於96年4月
      24日以前，合於中華民國九十六年罪犯減刑條例之第2條
      第1項第3款、第7條之減刑條件，因減輕其刑2分之1，並
      依同條例第9條之規定，諭知易科罰金之折算標準。
    (四)另被告行為後，刑法第74條緩刑之規定於上開期日亦經一
      併修正。而犯罪在新法施行前，新法施行後緩刑之宣告，
      應適用新法第74條規定，此有最高法院之上開第8次刑事
      庭會議可資參照。本院審酌被告前於80年間受有期徒刑以
      上刑之宣告，於80年4月3日執行完畢後，5年以內未曾因
      故意犯罪受有期徒刑以上行之宣告，此有臺灣高等法院被
      告前案紀錄表在卷可稽，其因一時失慮而罹本罪，且已就
      上開網頁亦經好時威總公司進行修正，經此偵、審之程序
      ，當知所警惕，認其上開所受刑之宣告以暫不執行為適當
      ，爰併依修正後刑法第74條第1項第2款規定宣告不附負擔
      之緩刑2年，用啟自新。
據上論斷，應依刑事訴訟法第452條、第284條之1、第299條第1
項前段，健康食品管理法第21條第1項，刑法第11條前段、第2條
第1項前段、修正前刑法第41條第1項前段、刑法第74條第1項第2
款，修正前罰金罰鍰提高標準條例第2條，現行法規所定貨幣單
位折算新臺幣條例第2條，中華民國九十六年罪犯減刑條例之第
2條第1項第3款、第7條、第9條，判決如主文。
本案經檢察官蕭方舟到庭執行職務
中    華    民    國    97    年    5     月    14    日
                  刑事第十庭    法  官  呂煜仁
上正本證明與原本無異。
如不服本判決，應於判決送達後10日內向本院提出上訴狀（應抄
附繕本）。告訴人或被害人如對於本判決不服者，應具備理由請
求檢察官上訴，其上訴期間之計算係以檢察官收受判決正本之日
期為準。
                                書記官   陳泰寧
中    華    民    國    97    年    5     月    15    日
附錄本案論罪科刑法條全文:
健康食品管理法第21條
未經核准擅自製造或輸入健康食品或違反第6條第1項規定者，處
3年以下有期徒刑，得併科新台幣1百萬元以下罰金。
明知為前項之食品而販賣、供應、運送、寄藏、牙保、轉讓、標
示、廣告或意圖販賣而陳列者，依前項規定處罰之。


司法院資訊處製作；財團法人民間司法改革基金會備份。
